---
title: "Análise do PIB Brasileiro e de Indicadores Socioeconômicos"
format: html
---

## Objetivo do Projeto

Temos como objetivo fazer uma análise detalhada do PIB Brasileiro, considerando os diferentes setores produtivos da economia, e relacionando-o também com indicadores socioeconômicos de naturezas distintas.

## Pacotes Usados

```{r setup, include=TRUE, message=FALSE, results='hide'}
library(tidyverse)
library(geobr)
library(cartogram)
library(sf)
library(cowplot)
```

------------------------------------------------------------------------

```{r code, echo=FALSE, include=FALSE}
# Diretório de trabalho (exemplo)
#setwd("C:/Users/user/Desktop/PUC/Econdata")

# Carregando as bases (exemplo, ajuste conforme seu diretório)
pibUF <- read.csv("C:/Users/leona/OneDrive/Imagens/Documentos/GitHub/projetos/dados/bases/base_projeto_pib_uf.csv")
pibmunicipio <- read.csv("C:/Users/leona/OneDrive/Imagens/Documentos/GitHub/projetos/dados/bases/base_projeto_pib_municipio.csv")

geo <- read_state(year = 2019, showProgress = FALSE)

geo <- geo %>% 
  rename(id_uf = code_state) # renomeando coluna para juntar no data frame pib

# Juntando data frames
pibUF <- full_join(geo, pibUF, by = "id_uf")

# Agrupa o data frame por região e aplica uma função de resumo a todas as variáveis
pibUF_regiao <- pibUF %>%
  mutate(proporcao_imposto = impostos_liquidos / pib) %>%
  group_by(name_region, ano) %>%
  summarize(
    prop_imposto_mean = mean(proporcao_imposto, na.rm = TRUE),
    across(where(is.numeric), mean, na.rm = TRUE)
  ) %>%
  select(-starts_with("geom")) %>%
  rename_with(~ gsub("_mean", "", .)) %>%
  mutate(code_region = NULL)

pibUF_estado.2019 <- pibUF %>%
  filter(ano == 2019) %>%
  group_by(name_state, ano, name_region) %>%
  summarize(across(where(is.numeric), mean, na.rm = TRUE)) %>%
  select(-starts_with("geom")) %>%
  rename_with(~ gsub("_mean", "", .)) %>%
  mutate(code_region = NULL)

# Análise de Mapa
geo_mapa <- st_transform(pibUF %>% filter(ano == 2019), crs = 3857)
geo_mapa <- cartogram_cont(geo_mapa, "pib")

# Relação entre impostos e PIB
grafico_impostos_pib <- ggplot(data = pibUF_regiao, aes(x = pib / 1000000000, y = impostos_liquidos / 1000000000, color = name_region)) +
  geom_point(size = 2) +
  geom_smooth(alpha = 0) +
  labs(
    x = "PIB (bilhões)",
    y = "Log Impostos (bilhões)",
    title = "Relação entre Impostos e PIB por Região do Brasil - 2002 a 2020",
    color = "Região"
  ) +
  scale_x_log10() + scale_y_log10() +
  scale_color_brewer(palette = "Pastel1") +
  theme_minimal()

# Gráfico de Anamorfose (PIB x IDEB)
grafico_ideb_pib <- ggplot() +
  geom_sf(data = geo_mapa, aes(fill = ideb_ensino_publico_fundamental)) +
  labs(x = NULL, y = NULL, title = "Anamorfose do Brasil - há correlação entre Ideb e PIB?", fill = "Ideb") +
  scale_fill_viridis_c() +
  geom_sf_text(
    data = geo_mapa, 
    aes(label = abbrev_state),  # Supondo que a coluna de siglas se chame 'sigla_estado'
    size = 2.5, 
    color = "gray1"
  )

# Análise da relação entre PIB, IDH e seus componentes
pib.idh <- ggplot(data = pibUF_estado.2019, aes(x = pib / 1000000000, y = idhm_2010, color = name_region)) +
  geom_point(size = 2, alpha = 3) +
  labs(x = "PIB (bilhões)", y = "IDH", color = NULL) +
  scale_x_log10(breaks = c(4, 20, 100, 500, 2500)) +
  scale_color_brewer(palette = "Pastel2") +
  theme_bw() +
  theme(legend.direction = "horizontal", panel.grid = element_blank(), legend.text = element_text(size = 11))

pib.exp.vida <- ggplot(data = pibUF_estado.2019, aes(x = pib / 1000000000, y = expectativa_vida_2010, color = name_region)) +
  geom_point(size = 2, alpha = 3) +
  labs(y = "Expectativa de Vida", color = NULL) +
  scale_x_log10(breaks = c(4, 20, 100, 500, 2500)) +
  scale_color_brewer(palette = "Pastel2") +
  theme_bw() +
  theme(legend.position = "none", panel.grid = element_blank(), axis.title.x = element_blank())

pib.renda.pc <- ggplot(data = pibUF_estado.2019, aes(x = pib / 1000000000, y = renda_pc_2010, color = name_region)) +
  geom_point(size = 2, alpha = 3) +
  labs(y = "Renda per Capita", color = NULL) +
  scale_x_log10(breaks = c(4, 20, 100, 500, 2500)) +
  scale_color_brewer(palette = "Pastel2") +
  theme_bw() +
  theme(legend.position = "none", panel.grid = element_blank(), axis.title.x = element_blank())

pib.escolaridade <- ggplot(data = pibUF_estado.2019, aes(x = pib / 1000000000, y = indice_escolaridade_2010, color = name_region)) +
  geom_point(size = 2, alpha = 3) +
  labs(y = "Escolaridade", color = NULL) +
  scale_x_log10(breaks = c(4, 20, 100, 500, 2500)) +
  scale_color_brewer(palette = "Pastel2") +
  theme_bw() +
  theme(legend.position = "none", panel.grid = element_blank(), axis.title.x = element_blank())

pib.freq.escolar <- ggplot(data = pibUF_estado.2019, aes(x = pib / 1000000000, y = indice_frequencia_escolar_2010, color = name_region)) +
  geom_point(size = 2, alpha = 3) +
  labs(y = "Frequência Escolar", color = NULL) +
  scale_x_log10(breaks = c(4, 20, 100, 500, 2500)) +
  scale_color_brewer(palette = "Pastel2") +
  theme_bw() +
  theme(legend.position = "none", panel.grid = element_blank(), axis.title.x = element_blank())

# Juntar os gráficos
legend <- get_legend(pib.idh)
pib.idh <- pib.idh + theme(legend.position = "none")

grafico_idh_geral <- plot_grid(
  plot_grid(pib.idh, ncol = 1),
  plot_grid(pib.exp.vida, pib.renda.pc, ncol = 2),
  plot_grid(pib.escolaridade, pib.freq.escolar, ncol = 2),
  legend,
  ncol = 1,
  rel_heights = c(1.5, 1, 1, 0.5)
)

# Análise da relação entre PIB e Índice de Gini
grafico_pib_gini <- ggplot(data = pibUF_estado.2019, aes(x = indice_gini_2010, y = idhm_2010, fill = name_region, size = pib)) +
  geom_point(alpha = 0.8, shape = 21, color = "black") +
  labs(x = "Índice de Gini", y = "IDH", fill = "Região", size = "PIB") +
  scale_size_continuous(range = c(2, 24)) +
  scale_x_log10(breaks = c(4, 20, 100, 500, 2500)) +
  scale_fill_brewer(palette = "Pastel2") +
  theme_minimal() + guides(size = "none") +
  theme(legend.text = element_text(size = 10))

# Função simples para retornar parâmetros e organizar exibição
Retornadora <- function(grafico) {
  return(grafico)
}


```

## Relação de Impostos e as Regiões do Brasil

Analisar a relação impostos/PIB ajuda a compreender o quanto cada UF contribui para a arrecadação levando em conta sua produção anual. A partir do gráfico, observa-se que tal relação mudou muito pouco nas últimas duas décadas, portanto, um aumento do PIB estadual causa um aumento similar da arrecadação por impostos. Nota-se, no entanto, que algumas regiões vem se distanciado dessa relação. Nos últimos anos, na região Centro-Oeste, por exemplo, o aumento do PIB da região não foi acompanhado de um aumento proporcional dos impostos arrecadados.

```{r graf_impostos_pib, echo=FALSE, warning=FALSE, message=FALSE}
Retornadora(grafico_impostos_pib)
```

## Gráfico de Anamorfose (Relação do PIB com o Ideb)

A anamorfose é um tipo de análise por cartograma que evidencia uma variável em função do tamanho do território escolhido. No caso, o PIB distorce a área de cada UF de acordo com sua contribuição nacional.

Nota-se que o PIB pouco se relaciona com níveis melhores de educação. Apesar disso, São Paulo lidera em ambas as áreas e, pelo lado do Ideb, Ceará, Goiás e Paraná também ssão destaques, apesar da baixa representação no PIB do país.

```{r graf_ideb_pib, echo=FALSE}
Retornadora(grafico_ideb_pib)
```

## Conjunto de Gráficos do IDH

```{r graf_idh_geral, echo=FALSE}
Retornadora(grafico_idh_geral)
```

## Relação entre IDH e Índice Gini

```{r graf_pib_gini, echo=FALSE}
Retornadora(grafico_pib_gini)
```

Os gráficos que relacionam PIB com o IDH e seus setores demonstram que, apesar das desigualdades regionais presentes em ambas as áreas, não observa-se forte correlação entre elas. O que é visível é que as regiões Norte e Nordeste não obtiveram destaque em nenhum dos comparativos.

A relação entre o IDH e o Índice de Gini faz-se importante no contexto de grande desigualdade interegional do país. Mas, para além disso, é analisado se um índice que mede desigualdade também possui dispersão entre os estados brasileiros.

O resultado encontrado é que há, sim, diferentes níveis de desigualdade no país, e estão fortemente correlacionados à qualidade de vida da unidade federativa: estados com pior IDH, presentes nas regiões Norte e Nordeste, mostram-se também os mais desiguais, enquanto a Região Sul encontra-se no outro extremo.

## Conclusão

O estudo do PIB brasileiro em seus diferentes setores produtivos, aliado a indicadores socioeconômicos como IDH, expectativa de vida, escolaridade e frequência escolar, permite visualizar disparidades e possíveis caminhos para o desenvolvimento regional. A análise de gráficos e mapas traz insights sobre a concentração de riqueza em determinados estados ao cruzar dados como o Ideb, IDH e PIB, explorando a relação entre desenvolvimento econômico e qualidade de vida.
