---
title: "Análise da Renda dos Barraqueiros"
format: html
---

## Introdução

Este projeto buscou analisar os determinantes da renda dos trabalhadores barraqueiros da praia de Copacabana. Foram considerados os horários de chegada e saída dos trabalhadores, além da existência de outra ocupação.

```{r setup, include = FALSE}
# Carregando os pacotes necessários
library(tidyverse)
library(openxlsx)
library(data.table)
library(ggplot2)
library(readr)
library(kableExtra)

# Importação dos dados
dadosBarraqueiros <- read_csv2("C:/Users/leona/OneDrive/Imagens/Documentos/GitHub/projetos/dados/bases/dadosBarraqueiros.csv",
                               col_types = cols(v28.1 = col_time(format = "%H:%M"),
                                                v28.2 = col_time(format = "%H:%M"),
                                                v27.1 = col_time(format = "%H:%M"),
                                                v27.2 = col_time(format = "%H:%M"),
                                                v16 = col_number(),
                                                v45.1.1 = col_number(), v45.2.1 = col_number(),
                                                v45.3.1 = col_number(), v45.4.1 = col_number()))

# Tratamento dos dados
dados.brutos <- subset(dadosBarraqueiros, !is.na(ID)) %>%
  filter(v0.12 == 1 | v0.14 == 1)

dados.selecionados <- dados.brutos %>%
  select(v15, v16, v45.1.1, v45.2.1, v45.3.1, v45.4.1, v27.1, v27.2, v28.1, v28.2, v48.1, v40) %>%
  rename(
    chegadaAlta = v27.1, saidaAlta = v27.2,
    chegadaBaixa = v28.1, saidaBaixa = v28.2,
    recSolAlta = v45.1.1, recNubAlta = v45.2.1,
    recSolBaixa = v45.3.1, recNubBaixa = v45.4.1,
    outra_ocupacao_alta = v15, outra_ocupacao_baixa = v16
  )

dados.selecionados <- dados.selecionados %>%
  mutate(
    horas_trabalhadas_alta = as.numeric(difftime(saidaAlta, chegadaAlta)),
    horas_trabalhadas_baixa = as.numeric(difftime(saidaBaixa, chegadaBaixa)),
    media_receita_alta = rowMeans(across(c(recSolAlta, recNubAlta)), na.rm = TRUE),
    media_receita_baixa = rowMeans(across(c(recSolBaixa, recNubBaixa)), na.rm = TRUE)
  ) %>%
  mutate(
    media_receita_geral = rowMeans(across(c(media_receita_baixa, media_receita_alta)), na.rm = TRUE)
  )

dados.selecionados <- subset(dados.selecionados, subset = !(media_receita_alta > 10000 | media_receita_baixa > 10000 | media_receita_geral > 10000))

dados_alta1 <- dados.selecionados %>%
  filter(!is.na(outra_ocupacao_alta) & !is.na(media_receita_alta) & !is.na(horas_trabalhadas_alta))

dados_baixa1 <- dados.selecionados %>%
  filter(!is.na(outra_ocupacao_baixa) & !is.na(media_receita_baixa) & !is.na(horas_trabalhadas_baixa))

grafico.alta <- ggplot(dados_alta1, aes(x = horas_trabalhadas_alta, y = media_receita_alta, color = as.factor(outra_ocupacao_alta))) +
  geom_point(shape = 19, size = 2, alpha = 0.8) + 
  geom_smooth(method = "lm", se = FALSE) +
  labs(y = "Receita", x = "Horas Trabalhadas", color = "Outra Ocupação") +
  coord_cartesian(ylim = c(0, 8000)) + 
  theme_light()

grafico.baixa <- ggplot(dados_baixa1, aes(x = as.factor(outra_ocupacao_baixa), y = media_receita_baixa, fill = as.factor(outra_ocupacao_baixa))) +
  geom_boxplot() +
  theme(legend.position = "none") + 
  labs(y = "Receita", x = "Outra Ocupação") + 
  coord_cartesian(ylim = c(0, 4000))
```

### Receita x Horas Trabalhadas (Alta Temporada)

```{r grafico_dis_alta, fig.width=7, fig.height=5, echo=FALSE, message=FALSE  }
grafico.alta
```

A partir do gráfico, nota-se que há uma tendência que mais horas trabalhadas sejam acompanhadas de maior receita na alta temporada, independente se o trabalhador possui ou não outra ocupação. Comprova-se, também, que ter outra ocupação limita o número de horas trabalhadas, apesar de ainda elevado - acima de 10 horas para todos os trabalhadores. No entanto, não há aparente correlação entre possuir uma segunda ocupação e o rendimento do trabalho na praia.

### Receita x Outra Ocupação (Baixa Temporada)

```{r grafico_box_baixa, fig.width=7, fig.height=5, echo=FALSE}
grafico.baixa
```

Ao analisar a baixa temporada, observa-se que não há diferença de receita entre os trabalhadores de apenas uma ocupação, que são minoria nessa época, para os que possuem uma outra fonte de renda.

## **Correlação entre Receita e Horas Trabalhadas**

```{r correlacao, echo=FALSE}
correlacoes <- tibble(
  Temporada = c("Alta", "Baixa"),
  Correlacao = c(
    cor(dados_alta1$media_receita_alta, dados_alta1$horas_trabalhadas_alta),
    cor(dados_baixa1$media_receita_baixa, dados_baixa1$horas_trabalhadas_baixa)
  )
)

correlacoes %>%
  kable(col.names = c("Temporada", "Correlação"), digits = 3, align = "c") %>%
  kable_styling(full_width = FALSE)
```

## **Conclusão**

A análise revelou que a renda dos barraqueiros está correlacionada com o número de horas trabalhadas e a existência de uma segunda ocupação. A relação entre essas variáveis varia conforme a temporada, que afeta de distintivamente o rendimento desses trabalhadores.
