---
title: "Análise da Desigualdade Salarial no Brasil"
format: html
theme: lux
author: "Leonardo Cerveira"
date: "2025-06-02"
---

## Pacotes

```{r, echo = TRUE, warning = FALSE, message = FALSE, results = 'hide'}
lapply(list("basedosdados", "tidyverse", "geobr", "readr", "patchwork"), 
       function(x) {library(x, character.only = TRUE)})
```

## Dados

```{r, eval  = FALSE}
set_billing_id("acesso-rais")

query <- "
SELECT 
ano,
id_municipio,
raca_cor,
valor_remuneracao_media,
tipo_vinculo
FROM `basedosdados.br_me_rais.microdados_vinculos`
WHERE ano IN (2012, 2014, 2016)
"

# Carregando dados
dados <- read_sql(query)
tipo <- read_sql("SELECT tipo_vinculo FROM `basedosdados.br_me_rais.microdados_vinculos` WHERE ano IN (2012, 2014, 2016)")

# Salvando
saveRDS(dados, "dados_rais.rds")
write_csv(dados, "dados_rais.csv")


```

```{r, }

dados <- readRDS("C:/Users/leona/OneDrive/Imagens/Documentos/GitHub/projetos/dados/saidas/dados_rais.rds")

```

```{r, }
# Tratamento
dados_rais <- dados %>%
  mutate(clt = ifelse(tipo_vinculo %in% c(10, 15, 20, 25, 55, 60, 65, 70, 75, 90, 95, 96, 97), 1, 0)) %>%
  group_by(ano, id_municipio) %>%
  summarise(
    emprego_total = n(),
    emprego_clt = sum(clt, na.rm = TRUE),
    salario_medio_total = mean(valor_remuneracao_media, na.rm = TRUE),
    
    salario_medio_brancos = mean(valor_remuneracao_media[raca_cor == 2], na.rm = TRUE),
    salario_medio_negros  = mean(valor_remuneracao_media[raca_cor %in% c(4, 8)], na.rm = TRUE),
    
    razao_salarial = salario_medio_brancos / salario_medio_negros,
    .groups = "drop"
  )

```

## Gráficos

### Distribuição dos salários médios

```{r, }

medias_ano <- dados_rais %>%
  group_by(ano) %>%
  summarise(media = mean(salario_medio_total, na.rm = TRUE))

```

**Histograma**

```{r, }

grafico_histograma <- ggplot(dados_rais, aes(x = salario_medio_total, fill = as.factor(ano))) +
  geom_histogram(binwidth = 200, color = "white", alpha = 0.4) +
  facet_wrap(~ano) +
  labs(
    title = "Distribuição dos salários médios por município",
    x = NULL, 
    y = "Número de municípios"
  ) +
  coord_cartesian(xlim = c(500, 3500)) +
  theme_minimal() +
  theme(
    legend.position = "none",
    plot.title = element_text(size = 13, face = "bold", hjust = 0.45)
  )

```

**Densidade**

```{r, }

grafico_densidade <- ggplot(dados_rais, aes(x = salario_medio_total, fill = as.factor(ano))) +
  geom_density(alpha = 0.4) +
  geom_vline(data = medias_ano, aes(xintercept = media, color = as.factor(ano)),
             linetype = "dashed", linewidth = 0.6) +
  labs(
    title = NULL,
    x = "Salário médio (R$)",
    y = "Densidade",
    fill = "Ano"  
  ) +
  theme_minimal() +
  theme(legend.position = "none") +
  coord_cartesian(xlim = c(0, 3500))

```

**Combinando:**

```{r, }

distribuicao <- grafico_histograma / grafico_densidade

print(distribuicao)

```

### Mapa da razão salarial entre brancos e negros

```{r, }

mun <- read_municipality(code_muni = "all", year = 2016)

dados_mapa <- mun %>%
  mutate(code_muni = as.character(code_muni)) %>%
  left_join(dados_rais %>% filter(ano == 2016), by = c("code_muni" = "id_municipio"))

```

```{r, }

mapa <- ggplot() +
  # Camada de fundo neutra com todos os municípios
  geom_sf(data = mun, fill = "grey80", color = NA) +
    
  # Camada com os dados da razão salarial
  geom_sf(data = dados_mapa, aes(fill = razao_salarial), color = NA) +
    
  # Escala de cores com paleta viridis
  scale_fill_viridis_c(
    option = "E",
    limits = c(0, 3),
    breaks = c(1, 2, 3),
    labels = c("1", "2", "3+"),
    name = "Brancos / Negros",
    oob = scales::squish
  ) +
 
  # Título e tema
  labs(
    title = "Razão salarial entre brancos e negros em 2016",
    caption = "Fonte: RAIS 2016"
  ) +
  theme_bw() +
  theme(
    legend.position = "inside",
    legend.position.inside = c(0.85, 0.2),
    legend.title = element_text(size = 10),
    legend.text = element_text(size = 9),
    plot.title = element_text(size = 13, face = "bold", hjust = 0.5)
  )

print(mapa)

```

## Análise

A análise da distribuição dos salários médios municipais mostra um avanço geral entre 2012 e 2016, com as curvas de densidade e os histogramas indicando um deslocamento para a direita — ou seja, um aumento nos salários médios. Apesar disso, os salários continuaram fortemente concentrados entre R\$ 1.000 e R\$ 2.000.

O segundo gráfico evidencia a desigualdade racial nos rendimentos. Em 2016, muitos municípios — especialmente nas regiões Norte e parte do Centro-Oeste — apresentaram razão salarial entre brancos e negros (pretos e pardos) superior a 3. Isso significa que, em média, trabalhadores brancos recebiam mais do que o triplo do salário de trabalhadores negros nessas localidades, revelando desigualdades estruturais profundas no mercado de trabalho.

Esses resultados reforçam a importância de compreender o Brasil como um país marcado por desigualdades históricas e persistentes, que se manifestam de forma interseccional em diferentes dimensões — como cor, território e classe. Avaliar a evolução dos indicadores econômicos com esse olhar crítico é essencial para orientar políticas públicas comprometidas com justiça social e equidade.
