---
title: "Análise do PIB Brasileiro: Investimento"
format: html
---

```{=html}
<style>
  body {
    text-align: justify;
  }
</style>
```

### ANÁLISE DE VARIÁVEIS MACROECONÔMICAS DO BRASIL: INVESTIMENTO

```{r inicio, include=FALSE}

lapply(c(
  "tidyverse",
  "rbcb",
  "ipeadatar",
  "cowplot",
  "scales",
  "zoo"
),
function(x)
  library(x, character.only = T))

### CARREGAMENTO E PROCESSAMENTO DOS DADOS

ipea <- ipeadata(c("GAC12_INDFBCF12",  "GAC12_INDFBCFDESSAZ12", "BM366_TJOVER366", "SGS12_IBCBRDESSAZ12", "PRECOS12_IPCAG12")) %>%
  pivot_wider(names_from = code, values_from = value) %>%
  dplyr::select(-uname, -tcode) %>%
  rename(FBCF = "GAC12_INDFBCF12", FBCF.dessaz = "GAC12_INDFBCFDESSAZ12", juros = "BM366_TJOVER366", ibc_br = "SGS12_IBCBRDESSAZ12", IPCA = "PRECOS12_IPCAG12") %>%
  filter(date >= "2001-01-01") %>%
  mutate(date = as.Date(date))

# Monitor do PIB
monitor_pib <- read.csv2("C:/Users/leona/OneDrive/Imagens/Documentos/GitHub/projetos/dados/bases/monitor_pib.csv")

expectativas <- get_market_expectations(
  "monthly", 
  indic = c("Câmbio", "IPCA", "Taxa de desocupação"), 
  start_date = "2001-01-01", 
  `$filter` = "baseCalculo eq 0", 
  `$select` = "Indicador,Data,DataReferencia,Mediana"
)

# Variáveis adicionais para a análise
variaveis <- c(indicador_custo_credito = 25351,
               taxa_juros_credito = 20714,
               selic = 4189,
               saldo_carteira_credito = 20539,
               concessoes_de_credito = 20631,
               cambio_real_efetivo = 11752,
               resultado_primario_12_meses = 5793,
               producao_bens_de_capital.dessaz = 28506,
               utilizacao_da_capacidade_instalada_ind_trans.dessaz = 28561
)

# Carregar as séries dos bacen
bacen <- get_series(variaveis, start_date = "2001-01-01")
bacen <- reduce(bacen, full_join, by = "date")

### TRATAMENTO
monitor_pib <- monitor_pib %>%
  mutate(date = paste0("01/", Data),
         date = as.Date(date, format = "%d/%b/%y"))

expectativas <- expectativas %>%
  pivot_wider(names_from = Indicador, values_from = Mediana) %>%
  rename(ipca = IPCA,
         taxa_de_desocupacao = `Taxa de desocupação`,
         date = DataReferencia) %>%
  mutate(date = as.Date(paste0("01/", date), format = "%d/%m/%Y")) %>%
  group_by(date) %>%
  summarise(
    Câmbio = mean(Câmbio, na.rm = TRUE),
    ipca = mean(ipca, na.rm = TRUE),
    taxa_de_desocupacao = mean(taxa_de_desocupacao, na.rm = TRUE)) %>%
  arrange(desc(date)
  )

# Mesclando todos os dados
dados <- ipea %>% inner_join(bacen) %>% inner_join(monitor_pib) %>% arrange(date)

dados <- dados %>% filter(date <= "2024-12-01")
### FUNÇÕES UTILIZADAS

options(scipen = 999)

# Função para padronizar variáveis
padronizar <- function(x) {
  (x - mean(x, na.rm = TRUE)) / sd(x, na.rm = TRUE)
}

# Função para reindexar variáveis com base em uma data específica
reindexar <- function(x, data, data_base) {
  valor_base <- x[data$date == data_base]
  
  # Divide apenas os valores a partir da data inicial
  (x / valor_base) * 100
}

# FBCF e PIB

#Gráfico 1: FBCF e Capacidade Instalada padronizados
grafico_fbcf.uci <- ggplot(dados, aes(x = date)) +
  geom_line(aes(y = padronizar(FBCF.dessaz), color = "FBCF")) +
  geom_line(aes(y = padronizar(utilizacao_da_capacidade_instalada_ind_trans.dessaz), color = "Utilização da Capacidade Instalada")) +
  scale_color_manual(values = c("slateblue", "saddlebrown")) +
  labs(title = "FBCF e Utilização da Capacidade Instalada Padronizados",
       x = "Data", y = NULL, color = "") +
  theme_minimal() +
  theme(legend.position = "top")

#Gráfico 2: PIB, Produção de Bens de Capital, Câmbio, FBCF
grafico_fbcf.cambio <- ggplot(dados, aes(x = date)) +
  geom_line(aes(y = reindexar(PIB_precos_de_mercado.dessaz, dados, "2002-01-01"), color = "PIB")) +
  geom_line(aes(y = reindexar(producao_bens_de_capital.dessaz, dados, "2002-01-01"), color = "Produção Bens de Capital")) +
  geom_line(aes(y = reindexar(cambio_real_efetivo, dados, "2002-01-01"), color = "Câmbio Real")) +
  geom_line(aes(y = reindexar(FBCF.dessaz, dados, "2002-01-01"), color = "FBCF")) +
  scale_color_manual(values = c("slateblue", "saddlebrown", "forestgreen", "lightcoral")) +
  labs(title = "Como o câmbio afetou a atividade?",
       x = "Data", y = "2002 = 100", color = "") +
  theme_minimal() +
  theme(legend.position = "top")

# Gráfico 3: ICC, Selic e FBCF, PIB, Crédito
grafico_selic <- ggplot(dados %>% filter (date >= "2010-01-01"), aes(x = date)) +
  geom_line(aes(y = indicador_custo_credito, color = "Indicador Custo Crédito")) +
  geom_line(aes(y = selic, color = "Selic")) +
  scale_color_manual(values = c("lightcoral", "#008080")) +
  labs(x = "Data", y = NULL, colour = "", title = "Como os juros SELIC e o custo do crédito afetam a atividade?") +
  theme_minimal() +
  theme(legend.position = "top")

grafico_credito <- ggplot(dados, aes(x = date)) +
  geom_line(aes(y = reindexar(FBCF, dados, "2011-03-01"), color = "FBCF")) +
  geom_line(aes(y = reindexar(PIB_precos_de_mercado, dados, "2011-03-01"), color = "PIB")) +
  geom_line(aes(y = reindexar(concessoes_de_credito, dados, "2011-03-01"), color = "Novas Concessões de Crédito")) +
  scale_color_manual(values = c("darkgreen", "saddlebrown", "darkorange")) +
  scale_x_date(limits = c(as.Date("2010-01-01"), max(dados$date))) +
  labs(x = "Data", y = "2011 = 100", color = "") +
  theme_minimal() +
  theme(legend.position = "top")

# Correlações:

cat("FBCF e UCI:", cor(dados$FBCF.dessaz, dados$producao_bens_de_capital.dessaz, use = "complete.obs"))
cat("FBCF e PIB:", cor(dados$FBCF.dessaz, dados$PIB_precos_de_mercado.dessaz, use = "complete.obs"))
cat("FBCF e Bens de Capital:", cor(dados$FBCF.dessaz, dados$producao_bens_de_capital.dessaz, use = "complete.obs"))
cat("Bens de Capital e Câmbio:", cor(dados$producao_bens_de_capital.dessaz, dados$cambio_real_efetivo, use = "complete.obs"))
cat("Custo de Crédito e Concessões de Crédito:", cor(dados$indicador_custo_credito, dados$concessoes_de_credito, use = "complete.obs"))

print(grafico_fbcf.uci)
print(grafico_fbcf.cambio)
plot_grid(grafico_selic, grafico_credito, nrow = 2)

```

```{r projecao, include=FALSE}

### PROJEÇÃO (FBCF e PIB)

# 0. Preencher valores faltantes

# Preencher apenas os valores após 2026-05-01 com a média móvel
expectativas <- expectativas %>%
  mutate(
    taxa_de_desocupacao = ifelse(
      date >= as.Date("2026-05-01"),
      rollapply(taxa_de_desocupacao, width = 12, FUN = mean, na.rm = TRUE
      ),
      taxa_de_desocupacao
    )
  )

# 1. Mesclar dados e expectativas
data_treino <- merge(dados, expectativas)

# 2. Ajustar modelos de regressão linear
lm_model_FBCF <- lm(FBCF.dessaz ~ Câmbio + ipca + taxa_de_desocupacao, data = data_treino, na.action = na.exclude)
lm_model_PIB_precos_de_mercado <- lm(PIB_precos_de_mercado.dessaz ~ Câmbio + ipca + taxa_de_desocupacao, data = data_treino, na.action = na.exclude)

# 3. Fazer projeções a partir de 2025 em diante

expectativas_futuras <- expectativas %>% filter(date >= "2025-01-01")
expectativas_futuras$FBCF_proj <- predict(lm_model_FBCF, newdata = expectativas_futuras)
expectativas_futuras$PIB_precos_de_mercado_proj <- predict(lm_model_PIB_precos_de_mercado, newdata = expectativas_futuras)

# 4. Conectar dados históricos e projeções

# Adicionar a nova linha ao dataframe expectativas_futuras
expectativas_futuras <- expectativas_futuras %>%
  bind_rows(
    data.frame(
      date = as.Date("2024-12-01"),
      FBCF_proj = dados$FBCF.dessaz[dados$date == "2024-12-01"], #178.964
      PIB_precos_de_mercado_proj = dados$PIB_precos_de_mercado.dessaz[dados$date == "2024-12-01"], #191.306
      Câmbio = NA,
      ipca = NA,
      taxa_de_desocupacao = NA
    )
  )

# Calcular o R² Ajustado para os modelos
r2_adj_FBCF <- summary(lm_model_FBCF)$adj.r.squared
r2_adj_PIB <- summary(lm_model_PIB_precos_de_mercado)$adj.r.squared

#5. Plotar os dados históricos e projeções

grafico_projecoes <- ggplot(dados, aes(x = date)) +
  # Linhas históricas
  geom_line(aes(y = reindexar(FBCF.dessaz, dados, "2024-12-01"), color = "FBCF"), linewidth = 0.8, alpha = 1) +
  geom_line(aes(y = reindexar(PIB_precos_de_mercado.dessaz, dados, "2024-12-01"), color = "PIB"), linewidth = 0.8, alpha = 1) +
  # Linhas de projeção
  geom_line(data = expectativas_futuras, aes(y = reindexar(FBCF_proj, expectativas_futuras, "2024-12-01"), color = "FBCF"), linetype = "F1", alpha = 0.8, linewidth = 1) +
  geom_line(data = expectativas_futuras, aes(y = reindexar(PIB_precos_de_mercado_proj, expectativas_futuras, "2024-12-01"), color = "PIB"), linetype = "F1", alpha = 0.8, linewidth = 1) +
  # Adicionar estatísticas de R² Ajustado
  annotate("text", x = as.Date("2027-01-01"), y = 102, label = paste("R² Ajustado PIB:", round(r2_adj_PIB, 3)), color = "saddlebrown") +
  labs(
    title = "Projeções de FBCF e PIB",
    x = NULL, y = "2024 = 100"
  ) +
  theme_minimal() +
  theme(legend.position = "bottom") +
  scale_x_date(
    date_labels = "%m.%y", 
    date_breaks = "3 months", 
    limits = c(as.Date("2022-01-01"), max(expectativas_futuras$date))
  ) +
  scale_color_manual(
    values = c("FBCF" = "darkgreen", "PIB" = "saddlebrown"),
    guide = guide_legend(title = NULL)  # Remove o título da legenda
  ) +
  scale_y_continuous(
    limits = c(87.5, 102.5),
    breaks = c(90, 95, 100)
  )

```

```{r pressure-4, echo=FALSE, message=FALSE, warning=FALSE, fig.width=12, fig.height=10}
print(grafico_fbcf.uci)
```

Observa-se que as duas séries possuem movimentos relativamente sincronizados - a correlação ecnonctrada foi de **0,777**, especialmente em períodos de expansão e contração econômica. Quando a Utilização da Capacidade Instalada (UCI) aumenta, indicando maior uso das plantas produtivas e uma economia aquecida, verifica-se que a FBCF também tende a crescer, refletindo um ambiente favorável para investimentos em capital fixo. Isso ocorre porque o aumento do uso da capacidade produtiva sinaliza a necessidade de novos investimentos para evitar gargalos e expandir a capacidade de produção.

Por outro lado, nos períodos de queda significativa da UCI, como observado durante a crise econômica de 2015-2016 e a pandemia de 2020, a FBCF também apresentou reduções acentuadas, sugerindo que em cenários de ociosidade elevada, o incentivo para novos investimentos diminui drasticamente. Durante a pandemia, o gráfico destaca um mergulho acentuado na FBCF, muito mais profundo do que a queda na UCI, refletindo o impacto abrupto do choque econômico sobre a confiança dos investidores.

## Implicações Econômicas

A relação observada no gráfico é consistente com a teoria econômica: o aumento na utilização da capacidade produtiva geralmente antecede um aumento nos investimentos, uma vez que a demanda crescente pressiona a capacidade existente, levando as empresas a expandirem seus ativos fixos. Por outro lado, em momentos de ociosidade elevada, como durante recessões, a FBCF tende a se retrair, uma vez que as empresas reduzem investimentos devido à baixa demanda e incertezas econômicas.

```{r pressure-5, echo=FALSE, message=FALSE, warning=FALSE, fig.width=12, fig.height=10}
print(grafico_fbcf.cambio)
```

O gráfico mostra como o câmbio real influencia a Formação Bruta de Capital Fixo (FBCF), o PIB e a produção de bens de capital no Brasil. A linha azul, que representa o câmbio real, destaca momentos de valorização e desvalorização ao longo do tempo, especialmente durante crises, refletindo a volatilidade econômica do país. Em períodos de valorização cambial, como no início dos anos 2000 e meados da década, observa-se crescimento mais expressivo da FBCF e do PIB, indicando que a valorização do real favorece investimentos ao baratear importações de bens de capital e insumos. A produção de bens de capital acompanha esse movimento, reforçando o papel do câmbio nas decisões de investimento.

As correlações entre as variáveis reforçam essa dinâmica: FBCF e PIB apresentam correlação de 0,865; FBCF e bens de capital, 0,777; já bens de capital e câmbio têm correlação negativa de -0,647. A partir de 2014-2016, a desvalorização cambial, combinada com a recessão, provocou retração simultânea da FBCF, do PIB e da produção de bens de capital. A alta do dólar encareceu os investimentos, desestimulando a produção e afetando a confiança dos investidores. Esse padrão se repetiu na pandemia de 2020, quando o choque econômico causou nova desvalorização e queda nos investimentos e na produção.

A produção de bens de capital, por sua natureza mais volátil, reage com mais intensidade às oscilações econômicas. Em momentos de crise, as quedas são mais abruptas; em fases de recuperação e valorização do câmbio, observa-se retomada conjunta da FBCF e da produção, indicando que ambos acompanham o ciclo de investimentos. O gráfico evidencia, portanto, a forte interdependência entre câmbio, investimento e produção industrial no Brasil.

```{r pressure-6, echo=FALSE, message=FALSE, warning=FALSE, fig.width=12, fig.height=10}
plot_grid(grafico_selic, grafico_credito, nrow = 2)
```

A dinâmica entre as variáveis evidencia uma relação direta entre o nível das taxas de juros e a atividade econômica. Períodos de elevação da Selic e do custo do crédito, como entre 2014-2016 e 2021-2022, coincidem com desaceleração da FBCF e do PIB. Isso ocorre porque o crédito mais caro encarece os investimentos produtivos e desestimula o consumo financiado, reduzindo a demanda agregada e freando o crescimento econômico.

A evolução das novas concessões de crédito, no entanto, mostra uma dinâmica diferente. Apesar das oscilações, observa-se uma tendência de crescimento sustentado a partir de 2017, mesmo em cenários de juros elevados. Isso pode ser explicado pelo avanço de modalidades como o crédito consignado e garantido, ou pela maior presença de operações de curto prazo, o que sugere uma demanda resiliente por crédito em momentos de recuperação.

A parte inferior do gráfico mostra que o PIB e, sobretudo, a FBCF cresceram de forma mais modesta e estável em comparação às concessões de crédito. A FBCF é especialmente sensível ao custo do crédito e à Selic, devido à sua dependência de financiamentos de longo prazo. Entre 2016 e 2019, a queda nos juros coincidiu com uma leve recuperação dos investimentos, reforçando o papel das condições monetárias na retomada da formação de capital fixo.

```{r pressure-7, echo=FALSE, message=FALSE, warning=FALSE, fig.width=12, fig.height=10}
print(grafico_projecoes)
```

A projeção do PIB sugere uma estabilização após um crescimento acelerado, com baixo crescimento esperado nos próximos trimestres. Isso decorre da combinação de uma política fiscal restritiva, voltada ao controle inflacionário, e de um cenário de alta inflação (IPCA), que pode levar ao desaquecimento da economia. A desaceleração do mercado de trabalho também contribui para a redução do consumo, impactando diretamente a demanda agregada e o PIB. Assim, espera-se uma fase de crescimento mais baixo, porém estável, compatível com os ajustes fiscais e o controle das pressões inflacionárias.

Para a FBCF, a projeção indica uma tendência negativa no curto prazo, influenciado pelo câmbio valorizado e pela desaceleração do mercado de trabalho, que reduzem a competitividade, a demanda interna e a disposição das empresas em investir. Contudo, no médio prazo, o FBCF tende a se estabilizar e crescer em linha com o PIB, impulsionado pela possível queda dos juros, políticas de estímulo e recuperação gradual do mercado de trabalho. Apesar dos desafios de curto prazo, o cenário aponta para uma retomada dos investimentos com a melhora das condições macroeconômicas.
